臺灣高等法院刑事判決
109年度交上易字第395號
上  訴  人  臺灣臺北地方檢察署檢察官
被      告  丁嘉瑞



上列上訴人因被告過失傷害案件，不服臺灣臺北地方法院109年
度審交易字第436號，中華民國109年9月24日第一審判決（起訴
案號：臺灣臺北地方檢察署109年度調偵字第2298號），提起上
訴，本院判決如下：
    主  文
上訴駁回。
    理  由
一、公訴意旨略以：被告丁嘉瑞於民國108年9月18日傍晚6時57
    分許，駕駛車牌號碼000-0000號自用小客車（下稱甲車），
    沿臺北市中正區羅斯福路1段由北往南方向行駛，行經羅斯
    福路1段與南海路交岔路口時，本應注意右轉彎時應先駛入
    外側車道，駛至路口再行右轉，而依當時情形，天候陰、夜
    間有照明、柏油道路乾燥、無缺陷且無障礙物，視距良好，
    並無不能注意之情事，竟疏未注意，沿中間之第三車道直行
    至上開路口，逕自向右逾越第四車道而右轉彎駛至南海路，
    適有告訴人黃紀憲騎乘車牌號碼000-0000號普通重型機車（
    下稱乙車）、後座搭載乘客即告訴人鄭宇純，沿羅斯福路第
    四車道同方向自被告之甲車後方駛至，見狀即欲從甲車之車
    身左後方左切至第三車道行駛，卻閃避不及，旋以乙車右前
    車頭與甲車左後車身發生碰撞，致告訴人黃紀憲、鄭宇純人
    車向左（往第三車道中央）傾倒跌落，此際乙車又與後方沿
    第三車道駛至而緊急煞車、由訴外人陳原河所駕駛車牌號碼
    0000-00號自用小客車（下稱丙車）發生碰撞，告訴人黃紀
    憲、鄭宇純乃人車倒地，告訴人黃紀憲受有右胸腹擦傷瘀紅
    、右前臂、右手背、左手背、右膝多處表淺裂傷及擦傷等傷
    害，告訴人鄭宇純則受有下背挫傷及尾骶骨骨折等傷害。嗣
    被告於肇事後，即向處理車禍之警員坦承肇事，對於未發覺
    之罪自首而接受裁判，始悉上情。因認被告所為，係想像競
    合犯刑法第284條前段過失傷害罪嫌。
二、按被告未經審判證明有罪確定前，推定其為無罪；犯罪事實
    應依證據認定之，無證據不得認定犯罪事實。不能證明被告
    犯罪者，應諭知無罪之判決。刑事訴訟法第154條第1、2項
    、第301條第1項分別定有明文。又事實之認定應憑證據，如
    不能發現相當證據或證據不足以證明者，自不能以推測或擬
    制之方法，以為裁判之基礎；而認定犯罪事實所憑之證據，
    雖不以直接證據為限，間接證據亦包括在內，然無論直接或
    間接證據，其為訴訟上之證明，須於通常一般之人均不致於
    有所懷疑，而得確信其為真實之程度者，始得據之為有罪之
    認定，倘其證明尚未達到此一程度，而有合理性懷疑之存在
    時，即無從為有罪之認定。再刑事訴訟法第161條第1項規定
    檢察官就被告犯罪事實，應負舉證責任，並指出證明之方法
    。因此，檢察官對於起訴之犯罪事實，應負提出證據及說服
    之實質舉證責任。倘其所提出之證據，不足為被告有罪之積
    極證明，或其指出證明之方法，無從說服法院以形成被告有
    罪之心證，基於無罪推定之原則，自應為被告無罪判決之諭
    知。
三、公訴人認被告涉有過失傷害罪嫌，無非係以：被告之供述、
    證人即告訴人黃紀憲之指述、證人即告訴人鄭宇純之指述、
    證人陳原河於警詢時之證述、臺北市政府警察局道路交通事
    故初步分析研表、現場圖、補充資料表、談話紀錄表、調查
    報告表㈠㈡、自首情形紀錄表、酒精測定紀錄表、路口監視器
    光碟及行車紀錄器光碟、道路交通事故照片及監視器翻拍照
    片、臺北市立聯合醫院和平院區診斷證明書、凌觀中醫診所
    診斷證明書、臺北榮民總醫院診斷證明書等件為其論據。訊
    據被告固坦承有未依規定於路口前30公尺即切入至最外側車
    道準備右轉的違規行為，惟仍堅稱：對於告訴人等所受的傷
    害，我沒有過失責任，我當時已經有閃方向燈，車速很慢，
    我是因為前車煞停我才跟著停等語。
四、經查：
(一)被告於108年9月18日傍晚6時57分許，駕駛甲車沿臺北市中
    正區羅斯福路1段由北往南方向直行，行經該路段與南海路
    交岔路口，由第三車道閃爍右轉燈，緩慢往右變換至第四車
    道，另因前方路口有行人通過，因而隨前車煞停以等待右轉
    彎駛入南海路之際，適有告訴人黃紀憲騎乘乙車（後座搭載
    乘客即告訴人鄭宇純）沿羅斯福路第四車道同方向自甲車後
    方駛至(超越行駛於被告所駕甲車左後方第三車道由訴外人
    陳原河駕駛之丙車)，旋欲從甲車之車身左後方左切至第三
    車道行駛，另丙車則於第三車道直行向前，乙車右前車頭突
    與甲車左後車身發生碰撞，此際乙車又與左方第三車道駛至
    並緊急煞車之丙車發生碰撞，告訴人黃紀憲、鄭宇純因而人
    車倒地後，告訴人黃紀憲受有右胸腹擦傷瘀紅、右前臂、右
    手背、左手背、右膝多處表淺裂傷及擦傷等傷害，告訴人鄭
    宇純則受有下背挫傷及尾骶骨骨折等傷害等事實，業據被告
    坦承在卷，核與證人即告訴人黃紀憲、鄭宇純於警詢、偵查
    及原審審理時所為證述、證人即丙車駕駛陳原河於警詢時所
    為證述情節大致相符（偵卷第17至20、21至24、25至27、12
    2至123頁，原審卷第58至69頁），並有現場圖、補充資料表
    、談話紀錄表、調查報告表㈠㈡、自首情形紀錄表、酒精測定
    紀錄表、臺北市立聯合醫院和平院區診斷證明書、凌觀中醫
    診所診斷證明書、臺北榮民總醫院診斷證明書、現場之路口
    監視器光碟、甲車之行車紀錄器錄影光碟（包含車前、後）
    、丙車之行車紀錄器錄影光碟、路口監視器錄影光碟、道路
    交通事故照片及錄影擷取畫面、原審及本院就前揭錄影光碟
    所為勘驗筆錄、截圖等件在卷可考（偵卷第43、45、47、49
    、59、65至71、73、75、79至91、93至101頁，原審卷第56
    至58、95至109頁），此部分事實，首堪認定。
(二)公訴人雖認被告駕駛甲車沿羅斯福路中間第三車道直行，行
    至羅斯福路1段與南海路交岔路口之際，疏未注意右轉彎時
    應提早於路口30公尺前先駛入外側車道（即第四車道），駛
    至路口再右轉，竟在該路口，始逕自向右逾越第四車道而右
    轉彎至南海路，致其後方駛至之乙車（由告訴人黃紀憲騎乘
    、搭載告訴人鄭宇純）見狀，閃避不及，與甲車發生碰撞後
    人車倒地成傷，被告具有過失等語。然查：
 1、按刑法上之過失者，係指行為人按其情節應注意，並能注意
    而不注意，或行為人對於構成要件事實，雖預見其發生而確
    信其不發生者而言，刑法第14條定有明文，是刑法上過失行
    為之成立，應以行為人對該過失行為所生之構成要件結果、
    因果歷程有客觀之預見可能性及主觀預見可能性，且行為人
    基於此預見之可能性，而有違反客觀上之注意義務而致構成
    要件事實發生者，始足當之（最高法院74年台上字第4219號
     判例意旨參照）。交通安全規則所由訂立之本旨，乃繫之
    於 交通路權優先之概念，亦即關於他人違規行為所導致之
    危險 ，僅就可預見，且有充足時間可採取適當之措施以避
    免結果 之發生時，負其責任，對於他人突發不可知之違規
    行為並無 防止之義務。又刑法上之過失犯，以行為人對於
    犯罪結果之發生按其情節應注意，並能注意，而不注意者，
    始克相當；若事出突然，依當時情形，不能注意時，縱有結
    果發生，仍不得令負過失責任（最高法院87年度台非字第33
    7號判決意旨參照）。
 2、本案依原審及本院當庭勘驗丙車（由訴外人即證人陳原河所
    駕駛）之行車紀錄器錄影結果，本案事故發生情形及說明分
    如下述，有本院勘驗該影片18時58分32秒至18時58分41秒之
    截圖在卷為佐（本院卷第71至78頁)：
  ⑴事故發生始末：
　①行車紀錄器畫面時間2019/09/18 18:58:32~37，道路車輛眾
    多，各車行進緩慢，被告所駕駛之甲車於18:58:32即閃爍右
    轉方向燈，其車身徐緩從第三車道向右行駛並變換至外側之
    第四車道(37秒)，準備右轉南海路，並跟隨在另一輛準備右
    轉南海路之銀色汽車後方，此際告訴人所乘之乙車尚未出現
    在行車紀錄器影像畫面中(道路最右側有捷運施工工程圍籬)
    。
  ②行車紀錄器畫面時間2019/09/18 18:58:38，被告駕駛之甲車
    右方向燈閃爍，已在該路口第四車道上，緩慢行駛準備右轉
    南海路，告訴人所乘之乙車出現在畫面右下方，在兩車之右
    前方、被告駕駛甲車之右後方，距離甲車仍有約2公尺之距
    離(道路最右側有捷運施工工程圍籬)。
  ③行車紀錄器畫面時間2019/09/18 18:58:39~40，在該路口位在甲車前方之另一輛銀色汽車及甲車，先後亮煞車燈（等待行人通行，詳後述）、停等，而告訴人之乙車車頭仍於甲車同向（第四車道）後方約1公尺內繼續駛近，且乙車車頭左偏（朝向第三車道，惟未閃爍左方向燈）繼續緊貼甲車車尾行駛且未減速，乙車車頭並左偏欲朝向第三車道切（惟未閃爍左方向燈，剎車燈亮起)往左切加速至第三車道時，乙車右前車頭向前追撞甲車左後車身，告訴人黃紀憲、鄭宇純往左側傾倒，又與後方沿第三車道駛至而緊急煞車之丙車發生碰撞(道路最右側有捷運施工工程圍籬)。
　④行車紀錄器畫面時間2019/09/18 18:58:41 告訴人鄭宇純摔
    跌、跌坐至丙車引擎蓋上，嗣滑落地面(道路最右側有捷運
    施工工程圍籬)。
  ⑵基此，可知被告之甲車於18:58:32準備進入路口時，已在第
    三車道上閃爍右轉燈、準備右轉南海路，車速緩慢，於18:5
    8:37，被告駕駛之甲車已行駛在最右側即第四車道上，並持
    續閃爍右轉燈，迄於18:58:38始見告訴人之乙車從同車道後
    方駛近，乙車車速雖非甚快，然未與甲車保持相當之安全距
    離，乙車於18:58:38~39逐漸緊貼甲車後方行駛，且乙車頭
    左偏欲轉換至第三車道，期間尚無減速之跡象，適甲車因前
    方路況而煞車停等禮讓行人，乙車猶緊貼甲車後方騎乘並逕
    向左前方（朝第三車道）加速切出，乙車旋於18:58:39~40
    遽以右車頭追撞甲車左後車身，人車倒地時又與後方第三車
    道駛至之丙車發生碰撞等情，已堪是認。
 3、另依原審當庭勘驗甲車（由被告所駕駛）之行車紀錄器錄影
    ，即從事發時另一視角顯示，被告所駕駛之甲車在路口欲右
    轉南海路，其前方之另一輛銀色汽車突閃爍煞車燈、停駛
    ，該二車前方有數名行人欲穿越人行道(原審判決圖13~圖14
    )，被告所駕駛之甲車煞車停等行人穿越人行道之際，突然
    遭後方（乙車）追撞，致行車紀錄影像畫面瞬間震動而模糊
    (原審判決圖15~16)，亦有原審勘驗該影片18時58分28秒至1
    8時58分50秒之筆錄、截圖在卷及附於原審判決可資佐憑（
    原審卷第57至58頁）。益證被告車速原本即屬緩慢，且係跟
    隨前方同欲右轉南海路之車輛煞車停等，俾禮讓行人穿越該
    路口人行道，由本院及原審上開勘驗內容，足稽被告於車禍
    發生當時，並無告訴人黃紀憲所指被告有「多煞一次」、「
    二次煞車」之舉，首應辨明。
 4、按汽車（依道路交通安全規則之規定，汽車包含機車）在同
    一車道行駛時，除擬超越前車外，後車與前車之間應保持隨
    時可以煞停之距離；汽車行駛時，駕駛人應注意車前狀況及
    兩車並行之間隔，並隨時採取必要之安全措施。道路交通安
    全規則第94條第1項、第3項定有明文。此乃駕駛人見車前狀
    況，尚得採取必要安全舉措，但縱見車後有狀況，亦無從閃
    躲，是駕駛人有注意車前之義務，而無注意車後之義務。是
    本案事故發生時二人係已行駛於同一車道，依道路交通安全
    規則第94條第1項，應由後車保持可隨時煞停之距離，起訴
    書誤引此規則為論，尚有誤會。復依前開丙車及甲車行車紀
    錄器畫面勘驗結果、擷取畫面、道路交通事故現場圖、現場
    照片以觀，被告駕駛甲車原係於羅斯福路1段北往南方向第
    三車道直行，於車禍發生前7、8秒即持續閃爍右轉燈以警示
    後方來車，且至該路段與南海路交岔路口前，因車輛眾多，
    彼此調整，亦已緩慢往右切換進入第四車道上(18時58分37
    秒)，車速遲緩以待右轉南海路；又被告與告訴人黃紀憲既
    係在同一車道行駛，被告駕車行駛在前，告訴人黃紀憲騎車
    在後，始終為後車，甚至被告在行經路口移至第四車道時(3
    7秒)，告訴人黃紀憲所騎乘之乙車，猶未駛至行車紀錄器畫
    面所得拍攝之處，則依前述規定，告訴人黃紀憲行駛時自應
    注意車前狀況，隨時採取必要之安全措施，且應與被告之前
    車間，保持隨時可以煞停之距離，更不得任意超車。然告訴
    人之乙車卻自後緊貼甲車騎乘(18時58分38~39秒，乙車於38
    秒始出現在行車紀錄器畫面右下方)，不僅未保持安全距離
    ，於第四車道超越行駛於第三車道之丙車後欲跨越甲車而左
    切加速轉換至第三車道超車時，猶未謹慎衡量其自身與甲車
    車身間之距離，即逕由後往前追撞甲車左後車身(18時58分3
    9~40秒)，則告訴人黃紀憲顯有未遵守道路交通安全規則、
    未注意車前狀況，亦未保持安全距離之過失甚明。
 5、至證人即告訴人黃紀憲雖於警詢、偵查及原審審理時指證稱
    ：我一剛開始是在第三、四車道中間，想行駛到前面往外車
    道切，第四車道是右轉車道，我要準備左切到第三車道繼續
    直行，當時有看到被告的車子從第三車道往第四車道行駛，
    他併排要右轉、有打右轉燈，我車速約2、30公里，我要左
    切出去時，被告右轉突然多踩一個煞車，我就撞到他，我又
    被左後方的車（丙車）追撞，我再度撞到被告的車等語（偵
    卷第21至23、122至123頁，原審卷第60頁）；證人即告訴人
    鄭宇純於警詢、偵查及原審審理時指證稱：黃紀憲當時載我
    ，車流量很大，我們要直行，但原本的車道無法直行，就要
    往左切到第三車道繼續直行，黃紀憲往左邊閃，被告的甲車
    突然煞車，我們擦撞到被告的車等語（偵卷第17至19、122
    頁，原審卷第61至62頁），告訴人黃紀憲所指被告有「多踩
    一個煞車」乙節，核非事實，已詳述如前，另告訴人2人均
    指述其乙車往左切時，前方之被告甲車「突然煞車」，致其
    閃避不及而追撞甲車。惟查：
　⑴依前揭丙車之行車紀錄器錄影檔案及畫面所示，被告之甲車
    及其前方另一輛銀色汽車皆以低速行駛，在最右側之第四車
    道，準備右轉南海路，再依被告之行車紀錄器所示，事故發
    生前，該另一輛銀色汽車煞車燈亮起並停止，俾禮讓南海路
    口行人穿越道上之行人通過，緩慢跟隨在後之被告始煞車停
    等(原審判決圖16)，尚無告訴人等所指稱「被告之甲車突然
    急煞」，更無「告訴人必須向左切至第三車道閃避不可」之
    情形。
  ⑵再參以目擊證人即丙車駕駛陳原河於警詢指稱：我看到我前
    方第四車道A車（即告訴人之乙車）前車頭先碰撞B車（即被
    告之甲車）左後方，A車往左倒後，A車左側把手再敲到我的
    前車頭而肇事，「A車應該是鑽車縫才會撞到」等語（偵卷
    第69頁道路交通事故談話紀錄表所載）。　　
　⑶綜觀事件始末，事發時羅斯福路1段北往南向及南海路等路段
    確逢下班尖峰時刻，車輛眾多，又因壅塞，行進困難，道路
    之最右側有捷運施工工程之圍籬，車道本有縮減，現場車輛
    車行速度不快，於本案車禍發生前，被告持續閃爍其右轉燈
    已達7、8秒之久，於車禍前3秒時，已在路口第四車道上等
    待右轉、車速極為緩慢（斯時告訴人乙車尚未從同車道後方
    進入該路口），衡情並無使告訴人猝不及預防之情。告訴人
    係後方車輛，且與被告行駛於同一車道，見前方車輛車速下
    降、行駛緩慢甚或逐漸偏移，本即有與前方保持安全距離之
    義務，若能注意車前狀況及採取必要之安全措施，仍足以避
    免碰撞，此際當無從期待已被車陣包圍，隨前車緩慢煞停之
    被告得有任何作為以防免車輛後方車禍發之可能性。詎告訴
    人黃紀憲騎乘乙車卻未多加等候觀察或減速，亦未保持安全
    距離，即貿往左前方切出欲至第三車道超越甲車，始有於鑽
    車陣之過程中，未自我控制與掌握與前車即甲車之安全距離
    ，竟由後追撞被告甲車發生本案車禍，並致其自身與告訴人
    鄭宇純均人車倒地成傷，實難認被告有何過失可言。
(三)公訴意旨固認被告本應距交岔路口30公尺前顯示方向燈或手
    勢，換入外側車道、右轉車道或慢車道，駛至路口後再行右
    轉，卻疏未為之，遲至進入路口後才轉換到外側右轉車道，
    而違反道路交通安全規則第102條第1項第4款規定之汽車駕
    駛人注意義務，具有過失云云。惟刑罰過失責任要件以觀，
    須綜合所有主客觀因素，探究因果關聯性，並結合期待可能
    性是否具備，資以審認，道路交通規則等行政規範之違反，
    核非認定行為人負有過失責任之唯一判斷，亦不存在必然關
    係，即不得逕以交通法規之違反，即認行為人當然具有刑事
    責任。再查：
 1、承如前述，被告甲車已於丙車行車紀錄器18:58:32時，即持
    續閃爍右轉燈，直至18:58:37時在路口第四車道上仍持續打
    右閃燈緩慢右移並等待右轉，此情既為嗣後從同車道後方、
    亦非高速行駛而進入該路口之告訴人黃紀憲乙車所得輕易預
    見，佐以告訴人黃紀憲所騎乘之乙車於18:58:38始出現在甲
    車後方與甲車尚有2公尺左右之相當距離，於18:58:39被告
    所駕甲車亮起煞車燈時，告訴人黃紀憲所騎乘之乙車仍在甲
    車正後方，告訴人黃紀憲仍未減速並保持安全距離，即貿然
    從緊貼甲車後方，甚至加速往左切出，此際位在甲車左後方
    之第三車道上之丙車仍持續往前，告訴人黃紀憲因未掌握好
    足夠距離而於18:58:40往前先追撞甲車左後車處，再回彈至
    丙車右前車頭，堪認丙車駕駛陳原河證稱：告訴人應該是鑽
    車縫才會撞到等語，信屬有徵，核非子虛；此情對身處前車
    之被告而言本就無法預期及防範，被告對此亦應無注意義務
    之違反甚明；益徵被告未先在進入路口前30公尺即從第三車
    道往右轉換至第四車道等待右轉乙節之交通違規行為，此乃
    因最右側之捷運施工圍籬之架設導致道路減縮，且因正值下
    班尖峰車輛壅塞所致，被告既於車禍發生前既已持續閃爍右
    轉燈達7、8秒之時間，於轉彎前之18:58:37已緩慢行駛之第
    四車道等待右轉，自已提供後方來車相當之警示，且預留足
    夠之時間、空間令後方人車得以充分反應，縱被告有上開交
    通違規行為，亦與本案事故無關聯性，自不能以此遽即認被
    告有何過失可言。　　
 2、被告係與告訴人前、後行駛在同一車道上，屬於前、後車之關係，依規定，前車不得任意驟然減速、煞車或於車道中暫停，後車則應注意車前狀況，保持隨時可以煞停之距離，並隨時採取必要之安全措施，此為在同一車道前、後行駛之駕駛人間所應各自遵守之規範，方能維持促進行車安全。被告駕駛甲車行駛在前，持續閃爍右轉燈，保持非常緩慢之車行速度，並無任意驟然減速、煞車或於車道中暫停等違反注意義務之情事，且於車禍發生之前，早已行駛在與告訴人黃紀憲之同一即第四車道上，並為前車，本案原就非因被告為求右轉驟然變換車道之駕駛行為所產生，對於屬於後車之告訴人黃紀憲騎乘乙車欲由第四車道跨越至第三車道而往前追撞致人車倒地之行為，實無過失可言；於車禍發生之際，被告並無其餘違反道路交通安全規則之行為，本於用路人之信賴原則，汽車駕駛人應可信賴參與交通行為之對方，亦將同時為必要之注意，相互為遵守交通秩序之適當行為，而無考慮對方將會有違反交通規則之不當行為之義務，亦即被告注意己身當下之行車動態並遵守交通安全規則已足，關於告訴人違規行為所導致之危險，僅就可預見，且有充足時間可採取適當之措施以避免結果之發生時，負其責任，則被告對於告訴人黃紀憲此一突發不可知之行車狀況行為，客觀上並無可能防止，自無防止之義務，況其於右轉前車速緩慢、暫停等候，仍遭告訴人之機車碰撞，顯已盡注意義務，則告訴人黃紀憲因自身疏失所生之損害，尚難苛責令被告負過失責任。亦即告訴人縱因本件交通事故受傷害，然肇因係告訴人黃紀憲違規未保持安全距離、注意車前狀況之結果，尚難歸責於被告。故告訴人黃紀憲、鄭宇純所受傷害與被告之行為並無因果關係，自不能遽認被告應負過失傷害罪責。
五、綜上，本案依卷存證據資料，尚不足使公訴人所指被告過失
    傷害犯行達於通常一般之人均不致有所懷疑，而得確信為真
    實之程度，無從形成被告有罪之確信。此外，公訴人聲請將
    本案送車輛行車事故鑑定委員會鑑定一情，因本案事實之呈
    現、認定及因果關係之判斷已臻明確，核無鑑定之必要(詳
    如下述)，另本案復查無其他積極證據足證被告確有公訴人
    所指之犯罪事實，自非得以過失傷害之罪名相繩，核屬不能
    證明被告犯罪，揆諸首開判例及說明，應為被告無罪判決之
    諭知，以昭審慎。
六、維持原判決之理由：
(一)原審同此認定，以不能證明被告有檢察官所指過失傷害之犯
    罪事實，為被告無罪之判決，經核並無違誤。
(二)檢察官上訴意旨略以：
 1、本案係因被告於不到10秒內之違規行為及其煞停之連續舉動
    ，過程緊密相連，難以分割，被告甫違規切入路口右轉，並
    因前車煞停而同時煞停，告訴人黃紀憲旋即於後方發生碰撞
    ，於如此密接之時間內，告訴人黃紀憲是否完全足以反應 
    ，已非無疑，原審認本案車禍肇事責任全係告訴人黃紀憲疏
    未注意車前狀況而發生，似有未洽。
 2、本案車禍之發生是否完全肇因於告訴人黃紀憲疏未注意車前
    狀況，而被告於進入路口時方自第三車道往右轉換至四車道
    待轉之違規行為，並於右轉時突然煞停等待之行為，是否亦
    為肇事原因，顯屬被告是否成立過失傷害罪嫌之重要待證事
    實，實有交專業之鑑定單位為鑑定之必，原審未經送交鑑定
    單位釐清，遽行認定本案肇事原因完全偏在告訴人之一方，
    所為之認定顯有未盡調查之違誤。
 3、本案被告於原審最後言詞辯論終結時，仍為認罪之表示，且
    不爭執其過失行為與告訴人傷害結果間有相當因果關係，原
    審既認被告之違規行為與本案車禍具有因果關係，且為關鍵
    ，自應就此部分命兩造為證據調查之聲請及辯論，原審法院
    未善盡闡明之責，率爾認定被告並無過失，顯有未盡調查之
    違誤。
(三)經查：
 1、原審判決就被告被訴事實之判斷，分就被告甲車前後、證人
    陳原河丙車之行車紀錄器及寧波東街9巷24號前南側中央分
    隔島路口(即LAFD000-00-00分45秒ABC車碰撞)處監視器錄影
    畫面等近距、遠距現場錄影事證詳為勘驗，據以審認：被告
    甲車於車禍發生前已持續閃爍7至8秒之右轉燈供警示後方用
    路人，且於車禍發生前3秒(即行車紀錄器18:58:37)時已在
    路口第四車道上打右閃燈等待右轉，告訴人黃紀憲所騎乘之
    乙車既於18:58:38出現在甲車後方時，與甲車尚有2公尺左
    右之相當距離，且於18:58:39被告所駕甲車亮起煞車燈時，
    告訴人黃紀憲所騎乘之乙車仍在甲車正後方，並無公訴人所
    指被告係突然違規切入路口右轉，又旋即煞停等情事，公訴
    人此番主張恐忽視於案發之際，甲、乙、丙三車之相對位置
    、各自之車行速度及系爭道路已呈現壅塞難行等客觀情境之
    綜合考量。再據告訴人黃紀憲於目睹被告煞車燈亮起，仍未
    減速並保持安全距離，貿然緊貼甲車後方，甚至加速往左變
    換車道，此際因位在甲車左後方之丙車仍持續保持同一即第
    三車道往前行駛，告訴人黃紀憲在未能自行掌握好足夠距離
    ，始有在未閃方向燈、任意變換車道，加速朝左行駛時，先
    追撞前方之甲車左後車處，再回彈至丙車右前車頭等情，如
    前所述。法律不能強人所難，本案原就無期待可能性要求已
    靠右至最外側即第四車道緩慢行駛且煞車待前方路口行人經
    過之被告，就其車後之突發狀況，盡何注意義務。申言之，
    本案發生之時地，為傍晚下班尖峰車輛壅塞之交通要塞，加
    之因道路右側之捷運施工工程導致該路段之道路縮減，前方
    路口轉彎處復有行人穿越，待轉車輛本就應停在路口等待行
    人通行，被告於車禍發生前3秒即已緩慢行駛至最外側車道
    ，並隨前車煞停，已盡相當之注意義務，於車禍發生之當下
    ，告訴人黃紀憲無視於同一車道且屬前車之被告所提供之警
    示，諸如已閃爍7、8秒之久之右轉燈及煞車燈等駕駛行為動
    態資訊之呈現，猶未維持與前車之安全距離，執意向前，甚
    至未顧及左側由第三車道向前行駛之丙車，先自撞前方甲車
    ，又朝左撞擊向前行駛之丙車，造成自身及告訴人鄭宇純之
    傷勢，應由告訴人黃紀憲負擔肇責，無法令被告負過失之責
    ，悉經本院論述如前，檢察官執此認被告就本件交通事故仍
    有過失之責，尚乏所據。　　　　　　
 2、再者，刑事訴訟法第197條以下設有鑑定制度，鑑定人係輔
    助法院認定事實，無從代替或僭越法院角色，其有賴特殊之
    專門知識始能判斷者，始有囑託專家進行鑑定之必要，至其
    事實於法律責任之評價，則屬法院職權。而刑法所謂過失，
    係指按其情節應注意，並能注意，而不注意者而言，於交通
    案件中，有關行為人之注意義務，我國定有道路交通安全規
    則等多項法令可資適用，至其情節能否注意、行為人是否不
    為注意，亦非不具特殊之專門知識即無法判斷之事項，有關
    肇事責任縱經鑑定，其鑑定意見僅供法院審理參考，本無拘
    束法院的效力，法院仍應本於職權認定事實、適用法律。被
    告就本案車禍事故之發生，不具過失責任，其違規行為與本
    案車禍發生，並無關聯性，而告訴人黃紀憲未注意車前狀況
    ，未保持安全距離，且於壅塞之時段，變換車道鑽入車陣，
    就本件交通事故始有過失，業經原審及本院分別勘驗現場丙
    車、甲車行車紀錄器及路口監視器畫面資以審認，前開調查
    證據結果已臻明確，就事實全貌之呈現，因果關係是否得以
    建立，卷證資料相當充分完備，並無藉由專門知識人員輔助
    認定之必要，何況車禍事故鑑定委員會之鑑定，本無拘束法
    院之效力，公訴人請求再行囑託車輛行車事故鑑定委員會鑑
    定肇事原因、過失責任，並無調查之必要。
 3、被告之自白，不得作為有罪判決之唯一證據，仍應調查其他
    必要證據，以察其是否與事實相符，刑事訴訟法第156條第2
    項定有明文。另無罪推定乃屬憲法原則，已超越法律之上，
    為辦理刑事訴訟之公務員同該遵守之理念。依此原則，證明
    被告有罪之責任，應由控訴之一方承擔，被告不負證明自己
    無罪之義務。倘檢察官所提出之證據，不足為被告有罪之積
    極證明，或其指出證明之方法，無法說服法院以形成被告有
    罪之心證者，為貫徹無罪推定原則，即應為被告無罪之判決
    。法官基於公平法院之原則，僅立於客觀、公正、超然之地
    位而為審判，不負擔推翻被告無罪推定之責任，自無接續依
    職權調查證據之義務；「無罪推定原則」適用於法院判決有
    罪確定前之所有程序（包括偵查、起訴及審判各階段），故
    即便是檢察官，其於辦案時亦應嚴守無罪推定原則，對公平
    正義之維護或被告之利益有重大關係之事項，皆應詳加蒐證
    及調查，以避免侵害人權，倘其所提出之證據，不足為被告
    有罪之積極證明，或其指出證明之方法，無法說服法院形成
    被告有罪之心證，縱使被告自白，法院仍應予被告無罪之諭
    知。而證據之取捨與證據之證明力如何，均屬事實審法院得
    自由裁量、判斷之職權，茍其此項裁量、判斷，並不悖乎通
    常一般人日常生活經驗之定則或論理法則，又於判決內論敘
    其何以作此判斷之心證理由者，即不得任意指摘其為違法。
    茲原判決已詳敘就卷內證據調查之結果，而為綜合判斷、取
    捨，認不足證明被告確有檢察官所指訴之犯行，其得心證的
    理由已說明甚詳，且所為論斷從形式上觀察，亦難認有違背
    經驗法則、論理法則，或有其他違背法令之情形，自不容任
    意指為違法。
(四)綜上，檢察官上訴意旨，雖聲請另為鑑定，惟本案事實之認
    定已明，核無必要；另檢察官就原審採證及認事再為爭執，
    本院已依前開理由說明原判決認定被告此部分無罪尚無不合
    ，依檢察官所舉事證，既仍有合理之懷疑存在，而未達於通
    常一般之人均不致有所懷疑，得確信為真實之程度，仍不得
    遽認被告確有過失傷害之犯行。檢察官猶執前詞提起上訴，
    為無理由，應予駁回。
據上論斷，應依刑事訴訟法第368條，判決如主文。
本案經檢察官鄭東峯偵查起訴，檢察官許文琪提起上訴，檢察官
鄭堤升到庭執行職務。
中　　華　　民　　國　　109 　年　　12　　月　　31　　日
   　　           刑事第三庭    審判長法　官  張惠立
    　　                              法  官  張江澤
    　　                              法  官  劉兆菊
以上正本證明與原本無異。
不得上訴。
                                      書記官  陳佳微
中　　華　　民　　國　　110 　年　　1 　　月　　4 　　日